臺灣臺東地方法院民事裁定
110年度消債更字第64號
聲請人  李光珠  
代理人  廖頌熙律師
上列當事人間聲請消費者債務清理之更生事件，本院裁定如下：
    主      文
一、聲請人李光珠民國110年11月26日10時起，開始更生程序。
二、命司法事務官進行本件更生程序。
    事實及理由
壹、本件聲請意旨略以：
    聲請人（即債務人）於聲請時，名下無任何財產。目前在林
    淦淵建築師事務所擔任助理，每月收入約新臺幣（下同）28
    ,000元，在扣除自己之必要生活費用，及與二名弟弟分擔聲
    請人之母每月之扶養費用後，仍願盡力樽節開支、對債權人
    清償。聲請人雖曾於民國100年08月間，依「中華民國銀行
    公會會員辦理消費金融案件無擔保債務協商機制」與債權人
    銀行成立：每月應清償5,000元之分期清償協議（下稱系爭
    清償方案），嗣銀行表示：於112年11月起每月變更為需還1
    7,727元，以致聲請人無法繼續履行系爭清償方案，而前揭
    毀諾，顯非可歸責於聲請人之事由，致履行有困難。在本件
    聲請時已累積積欠銀行無擔保或無優先權債之債務總額約為
    248萬餘元，已逾聲請人之負擔能力，顯有不能清償債務之
    虞。
貳、按㈠①「債務人對於金融機構負債務者，在聲請更生..前，應
    向最大債權金融機構請求協商債務清償方案…。」，消費者
    債務清理條例（下稱同條例）第151條第1項定有明文；②「
    協商..成立者，債務人不得聲請更生..。但因不可歸責於己
    之事由，致履行有困難者，不在此限。」（同條第7項）、③
    「第75條第2項規定，於前項但書情形準用之。」（同條第8
    項）、④「（第1項）更生方案經法院裁定認可確定後，債務
    人因不可歸責於己之事由，致履行有困難者..。（第2項）
    債務人可處分所得扣除自己..所必要生活費用之餘額，連續
    三個月低於更生方案應清償之金額者，推定有前項事由。」
    （同條例第75條第1項、第2項）；㈡「債務人無擔保或無優
    先權之債務總額未逾新臺幣1,200萬元者，於法院裁定開始
    清算程序或宣告破產前，得向法院聲請更生。」（同條例第
    42條第1項）；㈢「法院開始更生程序之裁定，應載明其年、
    月、日、時，並即時發生效力。前項裁定不得抗告，並應公
    告之。」（同條例第45條）；㈣「法院裁定開始更生..程序
    後，得命司法事務官進行更生..程序」（同條例第16條第1
    項前段）。經查：
一、聲請人主張之前揭事實，業據提出相關之證明文件在卷可稽
    ｛見本院卷（下同）第10頁至第27頁｝，及本院依職權調查在
    案，堪認定為真實。
二、聲請人在本件聲請更生時，名下無任何財產，於108年度、1
    09年度所得收入分別為322,600元、328,000元（限閱卷第04
    頁、第06頁：全國財產稅總歸戶財產查詢清單、各該年度綜
    合所得稅各類所得資料清單）。另聲請人陳明：目前在林淦
    淵建築師事務所擔任助理，每月收入約28,000元乙節（第21
    頁、限閱卷第09頁：聲請人收入切結書、勞保局被保險人投
    保資料查詢），應堪採信為真實。
三、至於為使負債務之消費者，得依本條例所定程序清理其債務
    ，以調整其與債權人及其他利害關係人之權利義務關係，保
    障債權人之公平受償，謀求消費者經濟生活之更生及社會經
    濟之健全發展，而制定本條例。故對債務人之支出，雖不應
    過於浮寬，但仍應得以維持債務人家庭合理之基本生活所需
    範圍內，為合理之限度，核先敘明。經查：
　㈠聲請人每月必要生活費用之部分：
    按①內政部公布110年度臺灣省最低生活費每人每月為13,288
    元（內政部公告之該年度最低生活一覽表）。②「債務人必
    要生活費用，以最近一年衛生福利部或直轄市政府所公告當
    地區每人每月最低生活費一點二倍定之。」（同條例第64之
    2條第1項）。而本院參酌上開規定及考量臺東地區交通、醫
    療、教育等經濟環境等情，為顧及維持聲請人適當食衣住之
    人性尊嚴基本權利等情，則聲請人每月必要生活費用之支出
    ，以15,946元（計算方式：每人每月最低生活費13,288元1
    .2倍）為適當。
  ㈡聲請人主張應負擔扶養費用之部份：
   按①「左列親屬間，互負扶養義務：一、直系血親相互間。」
    （民法第1114條第1款）、②「受扶養權利者，以不能維持生
    活而無謀生能力者為限。（第2項）前項無謀生能力之限制
    ，於直系血親尊親屬，不適用之。」（同法第1117條第1項
    第2項）。經查：第三人黃美玉為聲請人之母（年逾78歲，
    第27頁：戶籍謄本），名下無財產(限閱卷第12頁、第13頁
    ：稅務電子閘門財產所得調件明細表)。則聲請人主張：與
    二位弟弟(第31頁至第35頁：戶籍謄本)分擔對黃美玉之扶養
    費後，其每月需支出之扶養費用，合計為5,315元（計算方
    式：每人每月最低生活費13,288元1.2倍3扶養義務人），
    應為適當。據上，聲請人以每月收入，扣除自己必要生活費
    用，及分擔對其母每月之扶養費用後，所剩有限，應屬昭然
    。
參、另參財團法人金融聯合徵信中心之當事人綜合信用報告回覆
    書（第12頁至第17頁），及據聲請人所陳報（第06頁）：無
    擔保或無優先權之債務總額約為248餘萬元。據此，聲請人
    之資產總價值扣除債務總金額後，顯有不能清償債務之虞，
    可堪認定。
肆、綜上所述，本院考量上情，及聲請人之財產、信用、勞力、
    技術後，認聲請人顯有不能清償債務之虞，應為昭然。至於
    ①「不可歸責於己之事由，係指出於非己身所能控制之自然
    力或其他人為事由，具有猝然性而不能預知非人力所能參與
    或所能阻止，而陷於不能履行承諾償還自己之債務者而言，
    例如：債務人於履行清償期間遭逢重大意外災害，如車禍、
    火災、或罹患重大不治之惡疾而喪失工作能力；物價上漲、
    家屬患病等導致支出增加，或僱用之公司倒閉或裁員、減薪
    等以致收入減少等情。又縱使財產及收支狀況無甚變動，但
    因協商時居於弱勢，未能實質協議，僅為爭取利息減少及分
    期清償之些許優惠，勉予允諾，惟其財產及收入客觀上難以
    如期履行之情形，亦應認該當。」（司法院民事廳消費者債
    務清理條例法律問題研審小組：100年第6期民事業務研究會
    （消費者債務清理專題）第6號提案之審查意見）。②所謂「
    履行有困難」者，依債清條例第151條第8項準用同法第75條
    第2項規定，只須債務人可處分所得扣除自己及依法應受其
    扶養者所必要生活費用之餘額，連續3個月低於協商方案所
    定應清償之數額者，即可推定其履行有困難，且該情形須於
    法院就更生之聲請為裁判時存在即可。經查：聲請人於100
    年間雖曾與債權人達成：自100年8月起每月還款5,000元之
    協商，惟近期經債權人銀行要求續約時，須自112年11月起
    每月清償17,727元（第25頁：債務協商增補約據影本）。據
    上，以聲請人可處分所得，在扣除自己及依法應受其扶養者
    所必要生活費用之餘額後，將顯低於新協商方案所預定應清
    償之數額乙情，即可推定聲請人有不可歸責於己之事由，致
    有履行困難之情。
伍、而聲請人復未經法院裁定開始清算程序或宣告破產（同條例
    第13條）；而無擔保或無優先權之債務總額未逾1,200萬元
    （同條例第42條）；又無同條例第6條第3項、第8條、第46
    條各款所定應駁回更生聲請之事由。則聲請人於本件更生之
    聲請，洵屬有據，應予准許，併依同條例第16條第1項規定
    ，命司法事務官進行更生程序，並裁定如主文所示。
陸、至於「法院裁定開始更生程序後，對於債務人不得開始或繼
    續訴訟及強制執行程序。但有擔保或有優先權之債權，不在
    此限。」（同條例第48條第2項）。
柒、而本件司法事務官於進行更生程序，在協助債務人提出更生
    方案時，應注意更生方案需酌留債務人生活上應變所需費用
    ，並依社會常情衡量債務人之償債能力，依此協助債務人擬
    定公允之更生方案，始符消費者債務清理條例重建債務人經
    濟生活之立法目的，附此敘明。
中　　華　　民　　國　　110 　年　　11　　月　　26　　日
                    民事第一庭  法  官  陳兆翔
上為正本係照原本作成。
不得抗告。
本裁定於110年11月26日10時公告。
中　　華　　民　　國　　110 　年　　11　　月　　26　　日
                                書記官　李彥勲